---
output: html_document
editor_options: 
  chunk_output_type: console
---

# 파일 데이터 {#intro}


```{mermaid}
%%| label: fig-workflow
%%| fig-cap: 데이터 과학 작업흐름도
%%| fig-align: center

graph LR
    subgraph 이해하기
        모형 --> 시각화
        변환 --> 모형
        시각화 --> 변환
        
    end
    가져오기 --> 깔끔화 --> 이해하기
    이해하기 --> 의사소통
    
    classDef modern fill:#fff,stroke:#333,stroke-width:2px,color:#333,font-family:MaruBuri,font-size:12px;
    classDef emphasize fill:#8CBDE3,stroke:#333,stroke-width:3px,color:#333,font-family:MaruBuri,font-size:15px,font-weight:bold;
    classDef subgraphStyle fill:#f0f8ff,stroke:#333,stroke-width:2px,color:#333,font-family:MaruBuri,font-size:15px;
    
    class 깔끔화,변환,모형,시각화,의사소통 modern
    class 가져오기 emphasize
    class 이해하기 subgraphStyle
```


## 데이터 종류


```{mermaid}
%%| label: fig-import-data
%%| fig-cap: 다양한 데이터 종류
%%| fig-align: center

graph TB
    subgraph 가져오기["가져오기(Import)"]
        csv[CSV 파일] --> 핸들러
        스프레드쉬트 --> 핸들러
        데이터베이스 --> 핸들러
        웹 --> 핸들러

        핸들러 --> 데이터프레임
    end
    
    classDef modern fill:#fff,stroke:#333,stroke-width:2px,color:#333,font-family:MaruBuri,font-size:12px;
    classDef emphasize fill:#8CBDE3,stroke:#333,stroke-width:3px,color:#333,font-family:MaruBuri,font-size:15px,font-weight:bold;
    classDef subgraphStyle fill:#f0f8ff,stroke:#333,stroke-width:2px,color:#333,font-family:MaruBuri,font-size:20px;
    
    class csv,스프레드쉬트,데이터베이스,웹,핸들러 modern
    class 데이터프레임 emphasize
    class 가져오기 subgraphStyle
```    



## SPSS

세종시에 위치한 [한국보건사회연구원](https://www.koweps.re.kr/)에서 조사하여 발표하는
한국복지패널데이터는 특이하게도 오픈 파일 형식만 제외하고 상용 통계 패키지가 있어야 
열어볼 수 있는 SPSS, STATA, SAS 파일 형식으로 제공되고 있다. 
총4가지 종류 파일을 제공하고 있지만 여기서는 다양한 파일 데이터를 불러오는 방법을 중심으로 살펴보기 때문에 가장 단순한 파일만 R 환경으로 불러오는 방법을 살펴보자.

1. 가구용데이터(SAS, SPSS, STATA):koweps_h17_2022_Beta1
2. 가구원용데이터(SAS, SPSS, STATA):koweps_p17_2022_Beta1
3. 복지인식설문용데이터(SAS, SPSS, STATA):koweps_wc17_2022_Beta1
4. **가구용, 가구원용, 복지인식설문용 머지데이터(SAS, SPSS, STATA):koweps_hpwc17_2022_Beta1**

SPSS 로 작성된 `.sav` 파일으로 R 환경으로 불러오기 위해서는 `haven` 패키지를 로드하여 SPSS (.sav) 데이터 파일을 R로 읽어온다. `read_spss()` 함수를 사용하여 "koweps_hpwc17_2022_Beta1.sav" 파일을 `welfare_raw` 데이터 프레임으로 저장한 후, `map_chr()` 함수를 사용하여 `welfare_raw`의 각 변수에 대해 `attributes(.x)$label`을 적용하여 변수의 레이블을 추출하고 후속 작업을 위해서 문자형 벡터로 변환시킨다.

`enframe()` 함수를 사용하여 추출된 레이블을 데이터 프레임으로 변환하고, `filter()` 함수와 `str_detect()` 함수를 사용하여 "성별", "종교", "태어난 연도", "혼인상태", "가구원수"라는 키워드가 포함된 변수만 선택한다. `pull()` 함수를 사용하여 선택된 변수의 이름을 추출하고, `setdiff()` 함수를 사용하여 정규표현식 작성과정에서 함께 추출된"h1707_6aq6" 변수를 제외시킨 후 `demo_vars` 변수로 저장한다.

`welfare_raw` 데이터 프레임에서 `select()` 함수와 `all_of()` 함수를 사용하여 `demo_vars`에 해당하는 변수만 선택한 후 `set_names()` 함수를 사용하여 선택된 변수명을 "성별", "종교", "태어난 연도", "혼인상태", "가구원수"로 변경한다. `str_split()`과 `dput()`을 사용하여 변수 이름을 파이프(`|`)로 연산으로 한 명령어로 처리한다. `janitor` 패키지 `clean_names()` 함수를 사용하여 변수 이름을 깔끔하게 정리하는데, `ascii = FALSE` 옵션을 사용하여 한글 변수명을 유지한다. 

한국보건사회연구원에서 한국복지패널 데이터가 SPSS로 제공되고 있지만 상용 SPSS 패키지가 없더라도 R 환경에서 `haven` 패키지와 `janitor` 패키지를 활용하여 SPSS 데이터를 불러와서 본격적인 분석을 오픈 데이터 분석 및 통계 언어 R로 수행할 준비가 되었다.

```{r}
library(haven) # install.packages("foreign")

# Read the .sav file
welfare_raw <- read_spss("data/file/SPSS/koweps_hpwc17_2022_Beta1.sav")

## 관심 변수 추출
demo_vars <- welfare_raw %>%
  map_chr(~attributes(.x)$label) |> 
    enframe() |> 
    filter(str_detect(value, "성별|종교|(태어난 연도)|혼인상태|가구원수")) |> 
    pull(name) |> 
    setdiff("h1707_6aq6") # 기타소비-종교관련비 변수 제거

## 인구통계학적 변수로 구성된 데이터셋
welfare_raw %>%
  select(all_of(demo_vars)) |> 
    set_names(str_split("성별|종교|(태어난 연도)|혼인상태|가구원수", "\\|")[[1]] |> dput()) |> 
    janitor::clean_names(ascii = FALSE)
```

## SAS

SAS 통계패키지 `koweps_hpwc17_2022_beta1.sas7bdat` 파일을 작성된 동일한 
한국보건사회연구원에서 한국복지패널 데이터도 
`haven` 패키지를 사용하여 `read_sas()` 함수를 사용하여 SAS 데이터 파일(.sas7bdat)을 불러온다. 이후 코드는 앞서 SPSS 데이터를 R 인구통계 데이터프레임으로 변환시켜 가져온 것과 동일한 방법으로 진행된다. 즉, 코드를 재사용하게 된다. 


```{r}
library(haven) # install.packages("foreign")

sas_raw <- read_sas("data/file/SAS/koweps_hpwc17_2022_Beta1.sas7bdat")

## 관심 변수 추출
sas_vars <- sas_raw %>%
  map_chr(~attributes(.x)$label) |>
  enframe() |>
  filter(str_detect(value, "성별|종교|(태어난 연도)|혼인상태|가구원수")) |>
  pull(name) |>
  setdiff("h1707_6aq6") # 기타소비-종교관련비 변수 제거

## 인구통계학적 변수로 구성된 데이터셋
sas_raw %>%
  select(all_of(sas_vars)) |>
  set_names(str_split("성별|종교|(태어난 연도)|혼인상태|가구원수", "\\|")[[1]] |> dput()) |>
  janitor::clean_names(ascii = FALSE)
```

## STATA

STATA 통계패키지 `koweps_hpwc17_2022_beta1.dta` 파일은 SAS 버전과 동일한 한국복지패널 데이터다. R에서 `haven` 패키지 `read_dta()` 함수를 사용하여 STATA 데이터 파일(.dta)을 불러올 수 있다. 이후 코드는 앞서 SPSS, SAS 데이터를 R로 가져와 인구통계 데이터프레임으로 변환한 것과 동일한 방법으로 진행된다. 따라서 이전에 작성한 코드를 그대로 재사용할 수 있다.

```{r}
library(haven) # install.packages("haven")

# STATA 파일 불러오기
stata_raw <- read_dta("data/file/STATA/Koweps_hpwc17_2022_beta1.dta")

## 관심 변수 추출
stata_vars <- stata_raw %>%
  map_chr(~attributes(.x)$label) |>
  enframe() |>
  filter(str_detect(value, "성별|종교|(태어난 연도)|혼인상태|가구원수")) |>
  pull(name) |>
  setdiff("h1707_6aq6") # 기타소비-종교관련비 변수 제거

## 인구통계학적 변수로 구성된 데이터셋
stata_raw %>%
  select(all_of(stata_vars)) |>
  set_names(str_split("성별|종교|(태어난 연도)|혼인상태|가구원수", "\\|")[[1]] |> dput()) |>
  janitor::clean_names(ascii = FALSE)
```

## 아스키 파일

```{r}
library(palmerpenguins)

nine_penguins <- palmerpenguins::penguins |> 
    drop_na() |> 
    slice_sample(n = 3, replace = FALSE, by = species) |> 
    select(-bill_depth_mm)
```


### 탭 구분자

```{r}
nine_penguins |> 
    # write_tsv("data/file/ASCII/nine_penguins.tsv") |> 
    write_delim("data/file/nine_penguins.txt", delim = "\t") 
```


```{.python include="data/file/nine_penguins.txt" code-line-numbers="true"}
```

### CSV 구분자

```{r}
nine_penguins |> 
    write_csv("data/file/nine_penguins.csv")
```

```{.python include="data/file/nine_penguins.csv" code-line-numbers="true"}
```

### 고정길이 파일


```{.python include="data/file/nine_penguins.fwf" code-line-numbers="true"}
```


## 불러오기

### 탭 구분자

```{r}

```

### CSV 구분자

```{r}

```

### 고정길이 파일

```{r}

nine_penguins_fwf <-read_fwf("data/file/nine_penguins.fwf",
                             skip = 0,
         col_positions = fwf_widths(c(10, 10, 14, 15, 9, 9, 5),
           col_names = c("species", "island", "bill_length_mm",
                         "flipper_length_mm", "body_mass_g", "sex", "year")))

nine_penguins_fwf

```


